【裁判字號】    97,簡上,67
【裁判日期】    980211
【裁判案由】    遷讓房屋
【裁判全文】
臺灣臺北地方法院民事判決              97年度簡上字第67號
上  訴  人  乙○○
訴訟代理人  劉敏卿律師
上  訴  人  丙○○
訴訟代理人  張義祖律師
被 上 訴人  己○○
            丁○○
共      同
訴訟代理人  李金澤律師
上列當事人間請求遷讓房屋事件，上訴人對於民國96年9月28日
本院臺北簡易庭95年度北簡字第42053號第一審判決提起上訴，
並為訴之追加，本院於民國98年1月14日言詞辯論終結，判決如
下：
    主      文
上訴駁回。
第二審訴訟費用由上訴人負擔。
    事實及理由
壹、程序方面：
    按共同訴訟人中一人之行為有利益於共同訴訟人者，其效力
    及於全體；不利益者，對於全體不生效力，民事訴訟法第56
    條第1 款定有明文。次按民事訴訟法第56條第1項第1款所謂
    共同訴訟人中一人之行為，有利益於共同訴訟人或不利益於
    共同訴訟人，係指於行為當時，就形式上觀之有利或不利於
    共同訴訟人而言，非指經法院審理結果有利者其效力及於共
    同訴訟人，不利者其效力不及於共同訴訟人而言（最高法院
    52年台上字第1930號判例參照）。查上訴人主張門牌號碼為
    臺北市○○街39巷49弄臨24-2號之房屋（下稱系爭建物），
    原為訴外人即上訴人之母林梅所有，嗣林梅於民國85年9月6
    日死亡，系爭建物即由上訴人共同繼承等語，有上訴人所提
    遺產稅免稅證明書、房屋稅繳稅證明書、戶籍謄本（見95年
    度補字第608 號，下稱補字卷，第10頁至第13頁、第15頁至
    第19頁）可查，則依據民法第1151條規定，在分割遺產前，
    系爭建物所有權因繼承關係而屬上訴人所公同共有。又就公
    同共有物之處分及其他權利之行使，除公同關係所由規定之
    法律或契約另有規定外，須得公同共有人全體之同意，民法
    第828條第2項定有明文，依此有關共有權之訴訟，通常即應
    由共有人全體為原告或為被告，其當事人始為適格。今上訴
    人對於96年9月28日本院臺北簡易庭95年度北簡字第42053號
    第一審判決提起上訴（見本院卷第6 頁），嗣後上訴人丙○○雖撤回上訴，然形式上對共同訴訟人而言，係不利之行為
    ，揆諸前開規定及說明，應認其撤回上訴之效力，對於全體
    不生效力。從而，上訴人丙○○主張其仍為上訴人，而得繼
    續參與訴訟程序，與法有據，應予准許，合先敘明。
貳、實體方面：
一、上訴人主張：系爭建物原係上訴人之母即訴外人林梅與鍾林
    春玉二人，於50年間共同向訴外人吳騰芳購買，應有部分各
    為二分之一；又系爭建物基地係坐落於臺北市○○區○○段
    1 小段883地號之國有土地，至69年9月30日林梅、鍾林春玉
    以房屋所有人名義，向財政部國有財產局台灣北區辦事處買
    受該基地，嗣林梅再向鍾林春玉買受系爭建物之持分。林梅
    於53年10月16日與上訴人之父周衷柯離婚，因念及周衷柯年
    老無處居住，始將系爭建物無償借予周衷柯居住。嗣後林梅
    於85年9月6日死亡，系爭建物即由上訴人繼承；惟周衷柯後
    與被上訴人己○○同居，共同居住於系爭建物，然周衷柯亦
    於95年3 月10日死亡，而系爭建物仍為被上訴人無權占有，
    被上訴人自應將系爭建物遷讓返還予上訴人。又關於建築物
    之建造，究屬新建、增建、改建或修建，應以建築法之規定
    為準。依據臺北市舊有違章建築處理辦法第11及12條規定，
    臺北市舊有違章建築只得申請修繕，不得新建、增建、改建
    、修建。而周衷柯以現住人身分，於臺北市舊有違章建築修
    繕申請書上填載「換屋頂」等項目，獲建管機關核准，足證
    系爭建物係屬修繕，而非新建、增建、改建、修建。再者，
    共同璧之構造，須依耐火壁構造之規定，同時計算雙方房屋
    之安全載量（臺北市建築共同壁規則第2 條），如今共同壁
    既在，足證相鄰三座建物仍屬「房屋」。是系爭建物原始起
    造人並非被上訴人己○○，且周衷柯雖曾出資改建，然已附
    合於系爭建物，是上訴人自得請求被上訴人遷讓建物。縱認
    周衷柯嗣為系爭建物起造人，然因上訴人否認周衷柯與被上
    訴人丁○○間有租賃關係，且上訴人因繼承關係而取得系爭
    房屋，上訴人自仍得請求被上訴人遷讓房屋等語，並於原審
    聲明：被上訴人應共同將坐落臺北市○○街39巷49弄臨24-2
    號房屋，遷讓返還原告，並自95年6月19日起至返還上開房
    屋之日止，連帶按月給付2萬元。
二、被上訴人則以：系爭建物為違章建築，依法其所有權應屬原
    始起造人周衷柯所有，林梅僅為房屋稅之申報人，不得以此
    即謂林梅對系爭建物有所有權人。又系爭建物於93年5月10
    日起即以周衷柯之名義出租予被上訴人丁○○，租期至100
    年5月9日止，上訴人亦為周衷柯之繼承人，自亦應繼承此項
    出租人之義務。另系爭建物為被上訴人丁○○所占有使用，
    被上訴人己○○未實際占有使用。況且，原違章建築於87年
    間拆除，再由被上訴人己○○出資重建，是上訴人之請求顯
    屬無據等語。
三、原審判決駁回上訴人之訴，上訴人對於原審判決不服，提起
    本件上訴，並為上訴聲明：(一)原判決廢棄。(二)被上訴人等應
    自坐落臺北市○○街39巷49弄臨24-2房屋遷讓，將房屋返還
    上訴人。被上訴人則為答辯聲明：上訴駁回。
四、查上訴人主張系爭建物為違章建築，並未為建物所有權第一
    次登記；及其父母為林梅與周衷柯，該二人原為夫妻關係，
    於53年10月16日協議離婚；系爭建物之房屋稅繳納義務人為
    林梅，嗣林梅及周衷柯分別於85年9月6日、95年3 月10日死
    亡，上訴人均為上二人之法定繼承人，繼承該二人之權利義
    務等情，有上訴人提出林梅與周衷柯之離婚協議書及公證書
    、房屋稅繳稅證明書、戶籍謄本、遺產稅免稅證明書、臺北
    市稅捐稽徵處房屋稅籍證明書等（見本院95年度補字第608
    號卷，下稱補字卷，第5頁至第7頁、第10頁至第12頁、第15
    頁至第19頁；原審卷第57頁至第62頁、第76頁至第80頁、第
    95頁至第98頁第118頁 ）在卷可稽，且為被上訴人所不爭執
    ，自堪信為真實。
五、上訴人主張系爭建物原為林梅所有，其因繼承林梅遺產而取
    得所有權，被上訴人為無權占有，應將系爭建物返還上訴人
    等情，則為被上訴人所否認，並以前揭情詞置辯，是本件主
    要爭點厥為：上訴人是否為系爭建物之所有權人？茲論述如
    下：
  (一)按當事人主張有利於己之事實者，就其事實有舉證之責任。
    民事訴訟法第277條定有明文。次按民事訴訟如係由原告主
    張權利者，應先由原告負舉證之責，若原告先不能舉證，以
    證實自己主張之事實為真實，則被告就其抗辯事實即令不能
    舉證，或其所舉證據尚有疵累，亦應駁回原告之請求（最高
    法院17年上字第917 號判例參照）。再按本於所有權所為之
    請求，應由原告提出確實證據，證明所有權歸屬於己，若原
    告不能為切當之證明，而依法院調查復不能得相當之憑信者
    ，則無論被告能否舉出反證，及所舉反證是否可信均可不問
    （最高法院19年上字第1039號判例意旨參照）。
  (二)經查，依上訴人所提臺北市舊有違章建築修繕申請書所附原
    違章建築之照片（見原審卷第126頁至第128頁），比對原審
    於勘驗時系爭建物現況（見原審卷第144頁至第145頁），建
    物外觀確有不同，原違章建築為磚造，系爭建物現況為金屬
    結構，且建物2 樓之高度較之前為高。又依被上訴人所提原
    違章建築拆除時自正面拍攝之2幀照片（見原審卷第137頁下
    方、第189頁上方），該2幀照片比對周圍建物之狀況，確為
    系爭建物所在位置。依上開2 幀照片顯示，有輛怪手駛入系
    爭建物基地施工，建物大門、屋頂已全部拆除，幾已夷為平
    地，僅可見建物後方之牆面。而施作之承包商即證人戊○○
    證稱；上開照片即為其挖除之情形，建物之屋、房間全部打
    掉，因要建鐵皮屋，原上面之石棉瓦都清除；只有最後面一
    道牆沒有拆，其他通通拆掉了，而且現在夾層已經改用鋼骨
    ，以前房屋是磚造、夾層是木頭、樓梯也是木頭，現在樓梯
    是用鋼梯、還貼磁磚；周衷柯住的那間還是有拆，地面墊高
    、石棉瓦改成鋼板、隔間有改過、屋頂升高。雖然那個房間
    的四面牆都沒有拆，但是裡面的隔間全部都拆掉了等語（見
    原審卷第204頁至第206頁）。顯見原磚造、木頭夾層之違章
    建築業已全部拆除，現存鐵皮金屬結構，屋頂昇高之系爭建
    物係嗣後再重建，原違章建築之所有權已滅失。雖上訴人陳
    稱：尚有周衷柯之房間牆壁未拆除，且原違章建築與2 側房
    屋之共同壁仍存在等語；然房屋屋頂已拆除，僅餘牆壁，已
    不足避風雨而達經濟上使用之目的，已難謂其仍為獨立之不
    動產及房屋所有權仍屬存在，縱嗣後利用原有牆壁，加蓋屋
    頂鋼板，亦無從再使業已滅失之所有權重行回復。至於上訴
    人所提87年8 月15日台北市舊有違章建築修繕申請書，其說
    明欄第1 項列明「申請修繕之違章建築應依原形、原質、原
    面積修繕，不得新建、增建、改建、修建」，而當時申請修
    繕之事項為換屋頂、磚牆裂縫加強及粉刷等項，上訴人因而
    主張系爭違章建築僅為修繕等語。然原違章建築為舊有違章
    建築，其修繕須經申請，且不得逾修繕之範圍，但原違章建
    築嗣後施工之情形，未依申請範圍，已達拆除新建之程度，
    已如前述，自不能執原申請內容，以為其僅為修繕之證據，
    是上訴人主張系爭違章建築僅為修繕，尚無足取。從而，縱
    系爭建物原為林梅所有，上訴人因繼承而取得原系爭建物所
    有權，然原系爭建物既已於87年間，因遭拆除而所有權滅失
    ，上訴人自應舉證渠等為重建後之系爭建物所有人。
  (三)上訴人主張渠等為重建後，系爭建物所有人，無非係以上訴
    人有交付金錢予周衷柯，及被上訴人己○○一家均由周衷柯
    撫育，被上訴人己○○無法證明出資等語，為其論據。惟查
    ：
    1.證人戊○○於原審時到庭證稱：系爭建物修繕，周衷柯及
      被上訴人己○○均有委請其施作，伊不知渠等間關係為何
      ，伊於工程完工後，由己○○支付伊工程款等語（見原審
      卷第205、206頁）；證人於本院準備程序中復到庭證述：
      伊因當時與周衷柯接洽系爭建物之承租事宜，因此認為系
      爭建物為周衷柯所有，但伊支付租金均透過被上訴人己○○轉付予周衷柯，至於系爭建物工程報價亦為被上訴人己○○要伊為之，後來伊請求給付工程款亦由被上訴人己○○支付給伊，但實際上出資者為何，伊並不清楚，伊後來
      才知道被上訴人己○○與周衷柯並非夫妻等語（見本院卷
      第74頁反面）。核證人戊○○上開證述並無未合之處，且
      其均依法具結後為證述，自堪予採信。又證人戊○○承攬
      系爭建物改建事宜，收受工程款後有交付收據乙節，有記
      載「茲收己○○鐵屋工程款新臺幣：壹佰壹拾萬元整，中
      華民國87年12月24日」之羿航有限公司收據（見原審卷第
      139頁）在卷可憑，而羿航有限公司之代表人即戊○○，
      此亦有公司基本資料查詢明細附卷可稽，是上開收據已具
      備形式上之證據力，且經證人戊○○到庭證述明確，是上
      訴人主張系爭建物係由周衷柯出資興建，已非無疑。
    2.又上訴人主張係其共同出資80萬元交予周衷柯修繕房屋，
      並提出支票（見原審卷第164 頁）、不動產買賣契約（見
      原審卷第167頁至第177頁）、存摺（見原審卷第178頁）
      等件為證；然上開支票，上訴人自承業經其取回（見原審
      卷第159頁 ），至不動產買賣契約僅能證明上訴人乙○○
      曾出賣新店市○○段586至588地號土地，存摺則僅能證明
      上訴人乙○○彰化商業銀行存款帳戶89年10月17日曾提領
      存款共20萬元之事實，以上均不足證明系爭建物為上訴人
      出資興建之事實。另證人甲○○雖於本院準備程序到庭證
      述：伊於81年向周衷柯借款，84、5 年有還，但之後又向
      其借款，周衷柯以要在通化街蓋房子為由，向伊要求還款
      160 萬元，伊已清償，伊並不知系爭建物為何人所出資興
      建等語（見本院卷第72頁反面至第73頁）。是證人甲○○
      之證述，僅得認定周衷柯曾向證人甲○○請求清償消費借
      貸之事實，然尚不得以此遽認周衷柯將證人甲○○所清償
      之款項進而支付系爭建物興建費用，故證人甲○○之證述
      亦不足以認定系爭建物係由周衷柯所出資興建之事實。
    3.上訴人另主張周衷柯每月榮民就養金、重大傷病尿毒症補
      助金共1萬5,840元、租屋予戊○○租金收入2萬5,000元，
      周衷柯借款予訴外人甲○○之利息收入3 萬元，每月固定
      收入7萬0,840元，足以養育被上訴人己○○一家人及支付
      修繕費用等語，並提出周衷柯存摺（見原審卷第181 頁）
      、戊○○戶籍謄本（見原審卷第182 頁）、遺產稅免稅證
      明書（見原審卷第184 頁）為證。但上開存摺係證明周衷
      柯95年1 月25日、95年2月8日、95年3月5日、95年3月8日
      有榮民就養1萬3,550元、委發款項2,290元、榮民就養1萬
      3,550元、委發款項2,290元存入之事實；遺產稅免稅證明
      書則證明上訴人繼承周衷柯遺產有出票人甲○○之面額10
      0 萬元之商業本票，至戶籍謄本則證明戊○○（原名廖信
      常，95年4月25日更名，見原審卷第204頁）曾設籍系爭建
      物內，亦無從證明周衷柯養育被上訴人己○○一家人，或
      支付修繕費用之事實。參之被上訴人己○○為訴外人明慈
      殯儀有限公司股東及董事，且有相當金額存款之事實，有
      臺北市政府90年11月28日府建商字第090128973 號函、明
      慈殯儀有限公司變更登記表、被上訴人己○○所有臺北安
      和郵局客戶歷史交易清單（見本院卷第62頁至第69頁）附
      卷足憑，是自難謂上訴人主張被上訴人己○○無資力出資
      興建系爭建物為可採。
    4.再者，上訴人雖陳稱被上訴人己○○不能證明其有資力興
      建系爭建物等語，惟揆諸前開規定及說明，上訴人既不能
      證明系爭建物為其出資重建，或由周衷柯出資興建，則被
      上訴人己○○縱不能證明系爭建物由其出資興建，亦無從
      遽認上訴人之主張為真實。
  (四)綜上，上訴人所稱因繼承自林梅之原違章建築，已於87年間，
    因遭拆除而所有權滅失，重建後之系爭建物已非原違章建築
    ；而87年系爭建物興建，上訴人不能證明係其出資興建，或
    周衷柯出資，上訴人主張其為重建後之系爭建物之所有權人
    ，自無足取。上訴人既未能證明為系爭建物之所有權人，其
    主張被上訴人無權占有系爭建物，應返還系爭建物予上訴人
    ，自屬無據。
六、綜上所述，上訴人請求被上訴人返還系爭建物予上訴人為無
    理由，應予駁回。原審判決駁回上訴人之訴，經核與法並無
    不合，上訴意旨求予廢棄改判，為無理由，應駁回其上訴。
七、本件事證已臻明確，兩造其餘攻擊防禦方法及所提證據，核
    與本件判決結果不生影響，爰不另一一論述，併予敘明。
八、據上論結，本件上訴為無理由，依民事訴訟法第436條之1第
    3項、第449條第1項、第78條，判決如主文。
中    華    民    國    98    年    2     月    11    日
                  民事第三庭  審判長法  官  丁蓓蓓
                                    法  官  管靜怡
                                    法  官  周玉琦
以上正本係照原本作成。
本判決不得上訴。
中    華    民    國    98    年    2     月    12    日
                                    書記官  劉英權


司法院資訊處製作；財團法人民間司法改革基金會備份。
